【裁判字號】    98,上訴,1985
【裁判日期】    980715
【裁判案由】    偽造文書等
【裁判全文】
臺灣高等法院刑事判決                98年度上訴字第1985號
上  訴  人
即  被  告  乙○○原名楊清彬.
選任辯護人  高進棖律師
上列上訴人即被告因偽造文書等案件，不服臺灣新竹地方法院97
年度訴緝字第16號，中華民國98年4 月16日第一審判決（起訴案
號：臺灣新竹地方法院檢察署85年度偵字第6594號、第8259號，
移送併辦案號：同署86年度偵字第7825號），提起上訴，本院判
決如下：
    主  文
上訴駁回。
    事  實
一、乙○○（原名楊清彬）為期能順利向甲○○借得金錢周轉，
    竟基於行使偽造私文書之概括犯意，(1)先分別於民國（下同
    ）82年7 月初某日、82年7 月初某日後1 星期，明知彭明榮
    、彭榮照、彭榮基、彭俊哲、彭秋義並未同意擔任本票背書
    人，竟持於不詳時、地委託不知情之刻印人員刻製而偽造「
    彭明榮」、「彭榮照」、「彭榮基」、「彭俊哲」、「彭秋
    義」之印章各1 枚，在甲○○位在新竹市○○街49號住處偽
    造蓋用彭明榮、彭榮照、彭榮基、彭俊哲、彭秋義之印章在
    附表1 之本票2 紙背面上（「彭明榮」、「彭榮照」、「彭
    榮基」、「彭俊哲」、「彭秋義」印文各2 枚），以為背書
    之本票，用以表示彭明榮、彭榮照、彭榮基、彭俊哲、彭秋
    義已於該本票（原審判決事實欄誤載為支票應予更正）背書
    擔保日後之借貸清償，隨即在甲○○上開住處，將上開本票
    2 紙分別交付予不知情之甲○○持以行使，用以清償其先前
    對甲○○之借款各約新臺幣（下同）2,800,00 0元、2,500,
    000 元，足生損害於彭明榮、彭榮照、彭榮基、彭俊哲、彭
    秋義及收受本票之甲○○；(2)復於84年1 、2 月間某日，未
    經曾進才同意，在甲○○上開住處，在附表2 所示支票背面
    分別偽簽「曾進才」、「曾進財」之署名，以表彰曾進才於
    支票上背書之意思，並旋即將上開支票3 紙，在甲○○上開
    住處交付予不知情之甲○○持以行使，用以清償其先前對甲
    ○○之借款各約620,000 元、700,000 元、800,000 元，足
    以生損害於曾進才及收受支票之甲○○。嗣經甲○○提示未
    獲付款，彭明榮、彭榮照、彭榮基、彭俊哲、彭秋義、曾進
    才均否認背書，始悉上情。
二、案經甲○○訴由臺灣新竹地方法院檢察署檢察官偵查起訴。
    理  由
一、本件上訴人即被告乙○○（原名楊清彬，以下簡稱被告）所
    犯非死刑、無期徒刑或最輕本刑3 年以上有期徒刑之罪，亦
    非高等法院管轄第一審案件，被告於本院審理程序進行中，
    就被訴事實為有罪之陳述，經告以簡式審判程序之旨，並聽
    取檢察官、被告之意見後，本院合議庭裁定依簡式審判程序
    進行審理，是本件之證據調查，依刑事訴訟法第273 條之2
    規定，不受同法第159 條第1 項、第161 條之2 、第161 條
    之3 、第163 條之1 及第164 條至第170 條規定之限制，合
    先敘明。
二、上開犯罪事實，業據被告於本院審理時坦承不諱，核與證人
    即告訴人甲○○及證人彭明榮、彭榮基、彭俊哲、彭秋義、
    溫月娥、曾進才分別於偵查中或原審審理時證述之情節相符
    ，且有附表1 所示本票影本、協議書影本、附表2 所示支票
    影本、退票理由單等各1 份在卷可稽（參原審卷一第272 頁
    至第276 頁、85年度偵字第6594號卷第33頁至第35頁），足
    徵被告之自白與事實相符，本件事證明確，被告犯行堪以認
    定，應依法論科。
三、按被告行為後，刑法業於94年2 月2 日修正公布，於95年7
    月1 日施行，修正後即現行刑法第2 條第1 項規定：「行為
    後法律有變更者，適用行為時之法律，但行為後之法律有利
    於行為人者，適用最有利於行為人之法律。」上開規定乃與
    刑法第1 條罪刑法定主義契合，而貫徹法律禁止溯及既往原
    則，係規範行為後法律變更所生新舊法律比較適用之準據法
    ，是刑法第2 條本身雖經修正，惟該條既屬適用法律之準據
    法，本身尚無比較新舊法之問題，應一律適用裁判時即修正
    後刑法第2 條規定以決定適用之刑罰法律。而行為後法律有
    變更，致發生新舊法比較適用者，除易刑處分，係刑罰執行
    問題，及拘束人身自由之保安處分，因與罪刑無關，不必為
    綜合比較外，比較時應就罪刑有關之共犯、未遂犯、想像競
    合犯、牽連犯、連續犯、結合犯，以及累犯加重、自首減輕
    暨其他法定加減原因（如身分加減）與加減例等一切情形，
    綜其全部罪刑之結果而為比較，並予整體之適用，不能割裂
    而分別適用有利之條文。修正前刑法第56條規定：「連續數
    行為而犯同一之罪名者，以一罪論。但得加重其刑至二分之
    一。」前開連續犯規定，修正施行後已經刪除，此雖非犯罪
    構成要件之變更，但顯已影響行為人刑罰之法律效果，自屬
    法律有變更。按連續犯本質上應屬數罪，僅係基於訴訟經濟
    或責任吸收原則之考量，而論以一罪，並加重其刑至2 分之
    1 。刑法修正後將連續犯規定刪除，已無連續犯規定可資適
    用，連續數行為，須以數罪併罰。修正前後，就被告之行為
    ，顯有1 次評價與多次評價之別，應以修正前之規定，較有
    利於被告。又刑法第55條想像競合犯之規定，於修正後增設
    之但書規定，係科刑之限制，為法理之明文化，尚非法律之
    變更。是以，綜本案全部罪刑之結果而為比較，並予整體之
    適用，本案應適用修正前之刑法較有利於被告。
四、按支票上之背書，係發票後之另一票據行為，偽造支票背書
    ，在票據法上係表示對支票負擔保責任之意思，為法律規定
    之文書，並非依習慣表示一定用意之證明，而其此項行為，
    足以生損害於他人，故應成立偽造私文書罪，最高法院59年
    度台上字第2588號、70年度台上第2162號判例意旨可資參照
    。核被告所為，係犯刑法第216 條、第210 條之行使偽造私
    文書罪。被告同時偽造彭明榮、彭榮照、彭榮基、彭俊哲、
    彭秋義之印章，並據以行使偽造私文書，均係一行為同時侵
    害彼等5 人之法益，本屬想像競合犯，依修正前刑法第55條
    之規定應從一重處斷，惟因被告偽造私文書復持以行使，偽
    造私文書之低度行為為高度之行使行為所吸收，又其偽造印
    章、偽造印文、署押為偽造私文書之部分行為，均不另論罪
    。其先後3 次行使偽造私文書之行為，時間緊密，且係犯構
    成要件相同之罪，顯係基於概括犯意為之，應依修正前刑法
    第56條之規定，論以連續犯，並加重其刑。被告利用不知情
    刻印業者偽刻「彭明榮」、「彭榮照」、「彭榮基」、「彭
    俊哲」、「彭秋義」之印章，係間接正犯。
五、原審本於同上見解，適用刑法第2 條第1 項前段、第216 條
    、第210 條、修正前刑法第56條之規定，並審酌被告為求得
    以簽發本票、支票之方式清償其所積欠甲○○之債務，竟分
    別偽造「彭明榮」、「彭榮照」、「彭榮基」、「彭俊哲」
    、「彭秋義」之印文及「曾進才」、「曾進財」之署名於附
    表1 、2 之本票、支票背面後，再持以行使，動機可議，並
    足生損害於他人，惟念及被告於犯後坦承部分犯行，態度尚
    可，兼衡其犯罪動機、目的、手段等一切情狀，量處有期徒
    刑1 年。另說明中華民國九十六年罪犯減刑條例係於96年7
    月16日生效施行，被告前開犯行，雖係於96年4 月24日前所
    犯，惟因被告係於86年3 月25日減刑條例施行前經通緝，而
    於97年5 月27日始經緝獲到案，被告未於96年12月31日以前
    自動歸案接受偵查、審判，依據該減刑條例第5 條之規定，
    不得減刑。又說明被告偽造之「彭明榮」、「彭榮照」、「
    彭榮基」、「彭俊哲」、「彭秋義」之印章各1 枚，雖未扣
    案，但不能證明業已滅失，應依刑法第219 條之規定，宣告
    沒收之；又如附表1 所示偽造之「彭明榮」、「彭榮照」、
    「彭榮基」、「彭俊哲」、「彭秋義」之印文各2 枚及如附
    表2 所示偽造之「曾進才」署名2 枚、「曾進財」署名1 枚
    ，亦應依同條之規定，不問屬於犯人與否，宣告沒收之。復
    說明公訴意旨另以告訴人於82年7 月初某日、82年7 月初某
    日後1 星期、84年1 、2 月間某日係因被告有交付附表1 、
    2 所示之本票、支票，致陷於錯誤而借錢予被告，詎被告屆
    期未返還上開金額，因認被告另涉犯刑法第339 條第1 項詐
    欺取財罪嫌。惟因詐欺取財罪之成立，應以被告「行為」當
    時，有施以詐術並致被害人陷於錯誤而交付財物為其構成要
    件，本件告訴人於偵查中指稱：被告說因為要與彭家合建蓋
    房子所以要借錢，被告有拿合建契約書給伊看等語（參85年
    度偵字第6594號卷第25頁反面至第27頁），另於原審審理時
    指稱：用支票借錢部分是因為曾進才要蓋房子等語（參原審
    85年度訴字第1107號卷第27頁反面），復結證稱：82年間被
    告是說要蓋房子所以跟伊借錢，82年間因為被告與姓彭的兄
    妹簽合建契約，要給被告蓋房子，被告資金不夠所以來跟伊
    借錢，後來被告與彭氏兄妹合建案並沒有繼續，因為彭氏兄
    妹將合建契約拿給別人看，人家說合約不公平，所以彭氏兄
    妹就不讓被告動工；另外被告以附表2 支票向伊借錢，伊只
    是單純借錢給被告蓋中正雅舍，中正雅舍起造人會用伊的名
    字，是因為被告向伊借錢，被告要把錢還伊，才有權利處理
    房子，中正雅舍是被告與地主合建等語（參原審卷一第116
    頁反面至第117 頁、第150 頁反面、第151 頁）；另證人丙
    ○○於原審審理時證述：中正雅舍是被告與他人合建的，是
    被告委託伊代售中正雅舍房屋，因為被告與告訴人在竹東有
    合作過類似建案，模式也與中正雅舍類似，就是被告蓋房子
    ，竹東房子登記在告訴人名下，也是被告委託伊銷售等語（
    參原審卷一第222 頁至第230 頁），復有房屋合建合約書、
    協議書在卷可按（參85年度偵字第6594號卷第30頁至第35頁
    ），足認被告當時確係因為要蓋房子缺資金所以才向告訴人
    借錢，難謂被告有何詐術之行使，告訴人更未有陷於錯誤之
    情事，縱然被告嗣後未清償借款，亦屬民事上債務不履行之
    求償問題，而與本案詐欺取財罪之成立無涉，此外，復查無
    其他積極證據足資認定被告有何詐欺取財之犯行，應認此部
    分不能證明被告犯罪，惟因與上開有罪部分屬裁判上一罪關
    係，爰不另為無罪之諭知等情，經核原判決認事用法核無違
    誤，量刑亦稱妥適。被告上訴意旨以其對於偽造背書部分，
    自始即坦承犯罪，其犯罪動機，無非在於需錢用於興建房屋
    ，於最後完工階段因資金不足而觸法，所為並未對他人造成
    實際損害，亦未獲取任何不法利益；被告因合建所分得之建
    物包括中正雅舍7 戶、竹北市○○○路1 戶及竹東鎮一塊建
    地，均由甲○○取得及處分，其金額遠逾甲○○所貸與之20
    00餘萬元；被告因於85、86年間遭甲○○提出告訴，於地檢
    署出庭後遭不明人士干擾，因此捨棄一切逃離新竹市，非故
    意逃亡，原審乃未諭知緩刑等語，指摘原審量刑不當，並請
    求從輕量刑。惟按刑之量定及緩刑之宣告，係實體法上賦予
    法院得為自由裁量之事項，倘其未有逾越法律所規定之範圍
    ，或濫用其權限，即不得任意指摘為違法，最高法院75年度
    台上字第7033號判例要旨可資參照。本件被告於本院開庭時
    雖均承犯行，惟其於原審審理時則未坦承全部犯行，原審於
    量刑時，已就被告犯罪後之態度以及刑法第57條之規定及其
    他一切情狀予以審酌，雖未對被告宣告緩刑，要係原審就法
    院得自由裁量之事項，所為刑罰權之運用，尚不得任意指摘
    為違法。況本件被害人非僅甲○○1 人，而被告於本件行為
    後逃匿，經原審法院於86年3 月25日發布通緝，迨至97年5
    月26日始經警緝獲到案，有原審通緝書稿及緝獲筆錄在卷可
    按，顯見被告犯罪後不願面對刑罰之裁判，犯罪後態度不佳
    ，本院認被告亦無以暫不執行刑罰為適當之情形，被告上訴
    ，並無理由，應予駁回。
六、至於檢察官於原審法院移送併辦部分（86年度偵字第7825號
    ），原審判決中已敘明因被告於本件並無詐欺犯行，是移送
    併辦部分與起訴之犯罪事實並無裁判上一罪之關係，應退回
    併辦，另為適法處理等情，因原審於被告上訴時疏未退回併
    辦，自應併予退回，附此敘明。
據上論斷，應依刑事訴訟法第368 條，判決如主文。
本案經檢察官黃全祿到庭執行職務。
中    華    民    國    98    年    7     月    15    日
                  刑事第二十庭審判長法  官  楊貴雄
                                    法  官  林銓正
                                    法  官  鄧振球
以上正本證明與原本無異。
如不服本判決，應於收受送達後10日內向本院提出上訴書狀，其
未敘述上訴之理由者並得於提起上訴後10日內向本院補提理由書
（均須按他造當事人之人數附繕本）「切勿逕送上級法院」。
                                    書記官  劉有志
中    華    民    國    98    年    7     月    17    日
附錄：本案論罪科刑法條全文
中華民國刑法第216 條
（行使偽造變造或登載不實之文書罪）
行使第210 條至第215 條之文書者，依偽造、變造文書或登載不
實事項或使登載不實事項之規定處斷。
中華民國刑法第210 條
（偽造變造私文書罪）
偽造、變造私文書，足以生損害於公眾或他人者，處5 年以下有
期徒刑。
附表1：本票部分
┌──┬──────┬──────┬────────┬────┬───┬────┐
│編號│票號        │發票日期    │   到期日       │金額    │發票人│背書人  │
├──┼──────┼──────┼────────┼────┼───┼────┤
│1   │第064504號  │82年1月15日 │  86年7月15日   │280萬元 │楊清彬│彭明榮  │
│    │            │            │                │        │李麗琴│彭榮照  │
│    │            │            │                │        │      │彭榮基  │
│    │            │            │                │        │      │彭俊哲  │
│    │            │            │                │        │      │彭秋義  │
├──┼──────┼──────┼────────┼────┼───┼────┤
│2   │第064506號  │82年11月30日│  86年7月20日   │250萬元 │楊清彬│彭明榮  │
│    │            │            │                │        │      │彭榮照  │
│    │            │            │                │        │      │彭榮基  │
│    │            │            │                │        │      │彭俊哲  │
│    │            │            │                │        │      │彭秋義  │
│    │            │            │                │        │      │李麗琴  │
└──┴──────┴──────┴────────┴────┴───┴────┘
附表2：支票部分
┌──┬───────────┬──────┬────┬───┬─────┐
│編號│支票號碼、付款人      │發票日期    │票面金額│發票人│背書人    │
│    │                      ├──────┤        │      │          │
│    │                      │提示日期    │        │      │          │
├──┼───────────┼──────┼────┼───┼─────┤
│1   │新竹市第五信用合作社城│84年11月27日│62萬元  │溫月娥│「楊清彬」│
│    │中分社第019586號支票  ├──────┤        │      │「曾進才」│
│    │                      │84年11月29日│        │      │          │
├──┼───────────┼──────┼────┼───┼─────┤
│2   │新竹市第五信用合作社城│84年11月25日│70萬元  │溫月娥│「楊清彬」│
│    │中分社第019587號支票  ├──────┤        │      │「曾進才」│
│    │                      │84年11月29日│        │      │          │
├──┼───────────┼──────┼────┼───┼─────┤
│3   │新竹市第五信用合作社城│84年11月29日│80萬元  │溫月娥│「楊清彬」│
│    │中分社第016025號支票  ├──────┤        │      │「曾進財」│
│    │                      │84年11月29日│        │      │          │
└──┴───────────┴──────┴────┴───┴─────┘


司法院資訊處製作；財團法人民間司法改革基金會備份。
